ACORDAO-COMPLETO-2409749

ACÓRDÃO 1697/2020 ATA 24/2020 - PLENÁRIO

VISTO, relatado e discutido este recurso de revisão interposto pelo Sr. Luís Severino da Silva, ex-prefeito de Frei Miguelinho/PE, contra o Acórdão 12500/2016-TCU-Segunda Câmara, mantido pelo Acórdão 6881/2018-TCU-Segunda Câmara;
ACORDAM os ministros do Tribunal de Contas da União, reunidos em Sessão do Plenário, ante as razões expostas pelo relator, em:
9.1. conhecer do recurso de revisão, com base no art. 35 da Lei 8.443/1992, para, no mérito, dar-lhe provimento parcial; 
9.2. reduzir o valor do débito imputado ao recorrente por meio do item 9.2 da decisão recorrida, que passa a ser conforme descrito a seguir:
    Exercício de 2009 - Piso Básico Fixo - conta 11.045-0
	Débito Original (R$) 
	Data da Ocorrência
	Valor acolhido (R$) 
	Débito original corrigido (R$) 

	4500,00
	06/02/2009
	4500,00
	0,00

	4500,00
	20/02/2009
	4500,00
	0,00

	4500,00
	23/03/2009
	4500,00
	0,00

	4500,00
	14/04/2009
	4500,00
	0,00

	4500,00
	15/05/2009
	4500,00
	0,00

	4500,00
	08/06/2009
	4500,00
	0,00

	4500,00
	17/07/2009
	4500,00
	0,00

	4500,00
	19/08/2009
	4500,00
	0,00

	4500,00
	15/09/2009
	789,60
	3710,40

	4500,00
	15/10/2009
	-
	4500,00

	4500,00
	24/11/2009
	-
	4500,00

	4500,00
	30/12/2009
	-
	4500,00

Exercício de 2009 - Piso Variável de Média Complexidade - PETI - conta 11.280-1
	Valor Original (R$) 
	Data da Ocorrência
	Valor acolhido (R$) 
	Débito original corrigido

	1500,00
	06/02/2009
	1500,00
	0,00

	1500,00
	20/02/2009
	465,00
	1035,00

	1500,00
	10/03/2009
	-
	1500,00

	1500,00
	13/04/2009
	-
	1500,00

	1500,00
	14/05/2009
	-
	1500,00

	1500,00
	16/06/2009
	-
	1500,00

	1500,00
	13/07/2009
	-
	1500,00

	1500,00
	17/08/2009
	-
	1500,00

	1000,00
	15/09/2009
	-
	1000,00

	1000,00
	13/10/2009
	-
	1000,00

	1000,00
	19/11/2009
	-
	1000,00

	1000,00
	30/12/2009
	-
	1000,00

Exercício de 2010 - Piso Básico Fixo - conta 11.045-0
	Débito Original (R$) 
	Data da Ocorrência
	Crédito (R$) 
	Débito original corrigido

	4500,00
	19/01/2010
	4500,00
	0,00

	4500,00
	04/03/2010
	4500,00
	0,00

	4500,00
	16/03/2010
	4500,00
	0,00

	4500,00
	22/04/2010
	4500,00
	0,00

	4500,00
	19/05/2010
	4500,00
	0,00

	4500,00
	17/06/2010
	4.194,99
	305,01

	4500,00
	15/07/2010
	-
	4500,00

	4500,00
	27/08/2010
	-
	4500,00

	4500,00
	17/09/2010
	-
	4500,00

	4500,00
	25/10/2010
	-
	4500,00

Exercício de 2010 - Piso Variável de Média Complexidade - PETI - conta 11.280-1
	Débito Original (R$) 
	Data da Ocorrência
	Crédito (R$) 
	Débito original corrigido

	1000,00
	15/01/2010
	1000,00
	0,00

	1000,00
	24/02/2010
	1000,00
	0,00

	1500,00
	25/03/2010
	1016,20
	483,80

	1500,00
	14/04/2010
	-
	1500,00

	1500,00
	13/05/2010
	-
	1500,00

	1500,00
	11/06/2010
	-
	1500,00

	1500,00
	08/07/2010
	-
	1500,00

	1500,00
	11/08/2010
	-
	1500,00

	3000,00
	23/09/2010
	-
	3000,00

	3000,00
	14/10/2010
	-
	3000,00

	3000,00
	17/11/2010
	-
	3000,00

	3000,00
	30/12/2010
	-
	3000,00

9.3. reduzir o valor da multa aplicada ao recorrente por meio do item 9.3 da decisão recorrida, que passa a ser de R$ 11.000,00;
9.4. manter inalteradas as demais disposições do Acórdão 12500/2016-TCU-Segunda Câmara;
9.5. revogar a medida cautelar proferida à peça 83;
9.6. encaminhar cópia desta deliberação ao órgão executor da dívida, conforme dispõe o art. 9º, parágrafo único da Resolução TCU 178/2005;
9.7.  dar ciência desta deliberação ao responsável e à Procuradoria da República no Estado de Pernambuco.

Recurso de revisão interposto contra acórdão que julgou irregulares as contas do recorrente e condenou-o ao pagamento de débito e de multa em razão da não comprovação da regular aplicação dos recursos repassados pelo FNAS nos anos de 2009 e 2010.

Município de Frei Miguelinho/PE.

3. Recorrente: Luís Severino da Silva (XXX.917.184-XX).

Ana Arraes (na Presidência).

13.1. Ministros presentes: Ana Arraes (na Presidência), Walton Alencar Rodrigues, Benjamin Zymler, Augusto Nardes, Aroldo Cedraz, Bruno Dantas e Vital do Rêgo (Relator).
13.2. Ministra que alegou impedimento na Sessão: Ana Arraes (na Presidência).
13.3. Ministro-Substituto convocado: Augusto Sherman Cavalcanti.
13.4. Ministros-Substitutos presentes: Marcos Bemquerer Costa e Weder de Oliveira.

Luis Severino da Silva

VITAL DO RÊGO

Ministro-Substituto André Luís de Carvalho.

Reproduz-se a seguir a instrução de mérito lançada à peça 96, que contou com o de acordo da unidade técnica, peça 97:
INTRODUÇÃO
1.	Trata-se de recurso de revisão interposto pelo Sr. Luis Severino da Silva (peças 65-68) contra o Acórdão 12500/2016-TCU-Segunda Câmara (peça 16) , de Relatoria do Exmo. Ministro André de Carvalho, que julgou tomada de contas especial instaurada em desfavor do responsável, e do Acórdão 6881/2018-TCU-Segunda Câmara (peça 45) , relator o Exmo. Ministro Aroldo Cedraz, que negou provimento a recurso de reconsideração interposto pelo responsável. 
1.1.	As deliberações recorridas apresentam o seguinte teor (peça 148) :
Acórdão 12500/2016-TCU-Segunda Câmara (original) :
Vistos, relatados e discutidos estes autos de tomada de contas especial instaurada contra o Sr. Luís Severino da Silva, ex-prefeito de Frei Miguelinho/PE, diante da omissão no dever de prestar contas dos recursos transferidos à municipalidade pelo Fundo Nacional de Assistência Social (FNAS) , nos exercícios de 2009 e 2010, pela modalidade fundo a fundo para a aplicação nos serviços de Proteção Social Básica (PSB) e de Proteção Social Especial (PSE) ; 
ACORDAM os Ministros do Tribunal de Contas da União, reunidos em Sessão da Segunda Câmara, ante as razões expostas pelo Relator, em: 
9.1.  considerar revel o Sr. Luís Severino da Silva, nos termos do art. 12, § 3º, da Lei 8.443, de 1992; 
9.2. julgar irregulares as contas do Sr. Luís Severino da Silva, nos termos dos arts. 1º, I, 16, III, alíneas "a" e "c", e 19, caput, da Lei 8.443, de 1992, para condená-lo ao pagamento das importâncias a seguir especificadas, atualizadas monetariamente e acrescida dos juros de mora, calculadas a partir das datas discriminadas até a efetiva quitação do débito, fixando-lhe o prazo de quinze dias, para que comprove, perante o Tribunal, o recolhimento da referida quantia aos cofres do Fundo Nacional de Assistência Social (FNAS) , nos termos do art. 23, inciso III, alínea "a", da citada lei: 
Piso Básico Fixo - Detalhamento do Débito Exercício 2009
	Valor Original (R$) 
	Data da Ocorrência

	4500,00
	06/02/2009

	4500,00
	20/02/2009

	4500,00
	23/03/2009

	4500,00
	14/04/2009

	4500,00
	15/05/2009

	4500,00
	08/06/2009

	4500,00
	17/07/2009

	4500,00
	19/08/2009

	4500,00
	15/09/2009

	4500,00
	15/10/2009

	4500,00
	24/11/2009

	4500,00
	30/12/2009

Piso Básico de Transição
	1253,00
	09/03/2009

	1253,00
	23/03/2009

	1253,00
	14/04/2009

	1253,00
	13/05/2009

	1253,00
	08/06/2009

	1253,00
	17/07/2009

	1253,00
	20/08/2009

Piso Variável de Média Complexidade - PETI
	1500,00
	06/02/2009

	1500,00
	20/02/2009

	1500,00
	10/03/2009

	1500,00
	13/04/2009

	1500,00
	14/05/2009

	1500,00
	16/06/2009

	1500,00
	13/07/2009

	1500,00
	17/08/2009

	1000,00
	15/09/2009

	1000,00
	13/10/2009

	1000,00
	19/11/2009

	1000,00
	30/12/2009

Projovem Adolescente - Detalhamento do débito Exercício 2010
	Valor Original (R$) 
	Data da Ocorrência

	6281,25
	28/06/2010

	6281,25
	23/08/2010

	6281,25
	20/09/2010

Piso Básico Variável II
	1253,00
	05/03/2010

	1253,00
	24/03/2010

	1253,00
	12/04/2010

	1253,00
	14/06/2010

	1253,00
	14/07/2010

	1253,00
	06/08/2010

	1253,00
	09/09/2010

	1253,00
	13/10/2010

	1253,00
	09/11/2010

	1253,00
	09/12/2010

Piso Básico Fixo
	4500,00
	19/01/2010

	4500,00
	04/03/2010

	4500,00
	16/03/2010

	4500,00
	22/04/2010

	4500,00
	19/05/2010

	4500,00
	17/06/2010

	4500,00
	15/07/2010

	4500,00
	27/08/2010

	4500,00
	17/09/2010

	4500,00
	25/10/2010

BPC na escola
	800,00
	28/06/2010

	300,00
	26/04/2010

Piso Variável de Média Complexidade - PETI
	1000,00
	15/01/2010

	1000,00
	24/02/2010

	1500,00
	25/03/2010

	1500,00
	14/04/2010

	1500,00
	13/05/2010

	1500,00
	11/06/2010

	1500,00
	08/07/2010

	1500,00
	11/08/2010

	3000,00
	23/09/2010

	3000,00
	14/10/2010

	3000,00
	17/11/2010

	3000,00
	30/12/2010

9.3.  aplicar ao Sr. Luís Severino da Silva a multa prevista no art. 57 da Lei nº  8.443, de 1992, no valor de R$ 30.000,00 (trinta mil reais) , com a fixação do prazo de 15 (quinze) dias, a contar da notificação, para comprovar, perante o Tribunal (art. 214, inciso III, alínea "a", do Regimento Interno) , o recolhimento da dívida aos cofres do Tesouro Nacional, atualizada monetariamente na forma da legislação em vigor; 
9.4.  autorizar, caso requerido, nos termos do art. 26 da Lei nº 8.443, de 1992, o parcelamento das dívidas constantes deste Acórdão em até 36 (trinta e seis) parcelas mensais e sucessivas, atualizadas monetariamente até a data do pagamento, esclarecendo ao responsável que a falta de pagamento de qualquer parcela importará no vencimento antecipado do saldo devedor (art. 217, § 2º, do RITCU) , sem prejuízo das demais medidas legais; 
9.5.  autorizar, desde logo, nos termos do art. 28, inciso II, da Lei nº 8.443, de 1992, a cobrança judicial das dívidas constantes deste Acórdão, caso não atendida a notificação; e 
9.6.  encaminhar cópia do presente Acórdão, bem como do Relatório e da Proposta de Deliberação que o fundamenta, à Procuradoria da República no Estado de Pernambuco, nos termos do art. 16, § 3º, da Lei nº  8.443, de 1992, e do art. 209, § 7º, do RITCU, para a adoção das medidas judiciais cabíveis. 
Acórdão 6881/2018-TCU-Segunda Câmara (recurso de reconsideração) 
VISTOS, relatados e discutidos estes autos de Recurso de Reconsideração interposto por Luís Severino da Silva, ex-prefeito de Frei Miguelinho/PE durante a gestão 2009/2012, contra o Acórdão 12500/2016-TCU-Segunda Câmara que, em sede de Tomada de Contas Especial, julgou irregulares suas contas, condenando-o ao pagamento do débito apurado nos autos, bem como da multa prevista no art. 57 da Lei 8.443/92, no valor de R$ 30.000,00 (trinta mil reais) , em razão omissão no dever de prestar contas dos recursos transferidos à municipalidade pelo Fundo Nacional de Assistência Social (FNAS) , nos exercícios de 2009 e 2010, pela modalidade fundo a fundo para a aplicação nos serviços de Proteção Social Básica (PSB) e de Proteção Social Especial (PSE) ; 
ACORDAM os Ministros do Tribunal de Contas da União, reunidos em Sessão da 2ª Câmara, diante das razões expostas pelo relator, com fundamento nos arts. 32, I, e 33 da Lei 8.443/1992, em: 
9.1. conhecer do Recurso de Reconsideração interposto por Luís Severino da Silva para, no  mérito, negar-lhe provimento; 
9.2. dar ciência desta decisão ao recorrente; 
9.3. arquivar o presente processo.
HISTÓRICO
1.2.	Na primeira instrução técnica desta Secretaria lavrada à peça 75 e referendada pelo titular da unidade técnica (peça 76) , foi proposto conhecer do recurso de revisão e, no mérito, negar-lhe provimento, em face da ausência de manifestação do Conselho Municipal de Assistência Social como condição necessária para aprovação das contas apresentadas tardiamente pelo ex-prefeito de Frei Miguelinho/PE.
1.3.	O representante do Ministério Público junto ao TCU (MPTCU) divergiu do encaminhamento alvitrado (peça 77) , visto considerar ser possível, ainda que em sede recursal, apresentar elementos que demonstrem a correta aplicação dos recursos transferidos fundo a fundo, o que se observou neste recurso, quando o Sr. Luis Severino trouxe aos autos documentação com o objetivo de demonstrar a regularidade da aplicação dos valores. 
1.4.	Desse modo, afirmou o representante do Parquet, a presunção de que a finalidade da transferência dos recursos não foi atingida seria relativa, cabível de ser retificada por meio da apresentação de documentação hábil a afastar o débito. Assinalou, entretanto, que mesmo que ocorra o afastamento parcial ou total do débito, manter-se-ia a irregularidade das contas, em razão da omissão no dever de prestar contas conforme previsto na Portaria MDS 625/2010.
1.5.	Desse modo, pugnou pelo retorno dos autos a esta Serur para análise da documentação contida nas peças 65-68, proposta essa acolhida pelo Relator do recurso, Exmo. Min. Vital do Rêgo, em despacho à peça 78. 
1.6.	Ato contínuo, o recorrente interpôs agravo (peças 80-81) requerendo a concessão de medida cautelar, para que fosse atribuído efeito suspensivo ao recurso de revisão, tendo em vista a apresentação dos documentos adicionais, bem como a existência de processo judicial de execução, com o leilão de seu automóvel, conforme auto de arrematação juntado à peça 81. Diante da verossimilhança das alegações e do risco da ineficácia da decisão de mérito a ser eventualmente prolatada, o Ministro concedeu o efeito suspensivo pleiteado (peça 83) . 
1.7.	Nesta 2ª instrução de mérito, examinam-se os elementos documentais trazidos em sede de recurso de revisão, pelo ex-prefeito Sr. Luís Severino da Silva (peças 65-68) .
EXAME DE MÉRITO	
3.	Delimitação
3.1.	Constitui objeto da presente análise definir se a documentação juntada pelo recorrente permite concluir pela regular aplicação dos recursos transferidos pelo Fundo Nacional de Assistência Social, em 2009 e 2010, na modalidade fundo a fundo, para aplicação nos serviços de Proteção Social Básica e Proteção Social Especial no Município de Frei Miguelinho/PE, bem como se a intempestividade na apresentação das contas não caracteriza omissão, visto que não se observou má-fé, locupletação ou desvio de recursos.
3.2.	Quanto aos argumentos concernentes ao cerceamento de defesa e da prescrição da pretensão punitiva, reiteram-se as conclusões da instrução de mérito à peça 75, pelo seu não acolhimento.
3.	Da documentação juntada às peças 65-68, da intempestividade na apresentação das contas e da ausência de má-fé, locupletação ou desvio de recursos.
3.1.	O recorrente afirma que no início de sua primeira gestão, encontrou sérias dificuldades na montagem de uma equipe técnica, visto que os servidores de cargo efetivo não possuíam qualificação para o exercício de funções contábeis e financeiras, e encontrou extrema dificuldade na nomeação e contratação de pessoal que atendesse o perfil desejado (peça 65, p. 14) .
3.2.	Nesse sentido, aponta que a pessoa responsável pela prestação de contas das transferências, em destaque, era a Sra. Gabriela Farias Santos, que não efetuou o devido encaminhamento via sistema, não obstante ter efetivado toda a prestação física dos valores repassados pelo MDS no âmbito dos Programas PSB e PSE (2009 e 2010) , nas modalidades piso básico fixo, piso básico de transição, piso variável de média complexidade (PETI) , para o exercício de 2009 e Projovem Adolescente, piso básico variável, piso básico fixo, BPC na escola e piso variável de média complexidade - PETI, para o exercício de 2010 (peça 65, p. 15-16) .
3.3.	Indica ainda as contas bancárias nas quais os recursos foram movimentados (peça 65, p. 16) , o que demonstraria que as despesas foram efetivamente realizadas, conforme comprovaria a vasta documentação anexa à peça recursal (peças 65-68) .
3.4.	Reitera que a servidora pública em apreço desconhecia a regra do § 5º, do art. 28, da Instrução Normativa 1/1997, que dispunha sobre o prazo para a prestação de contas dos referidos valores recebidos, bem como não estava familiarizada com o sistema SUASWeb, tendo por isso solicitado informações de outros municípios, vindo a ter acesso à senha para movimentação do referido sistema. Afirma que não foi possível registrar no sistema a referida prestação de contas, em face da impossibilidade de encaminhamento de prestações pretéritas (peça 64, p. 17) .
3.5.	Argumenta que os ofícios encaminhados pelo MDS solicitando as contas foram enviados para um departamento da estrutura organizacional do Município, onde nem a servidora nem o recorrente tiveram acesso, e que a ciência somente se deu quando da instauração da tomada de contas especial (peça 65, p. 17-18) .
3.6.	Quanto à intempestividade na apresentação das contas, argumenta que a ausência de qualificação técnica no início da gestão do recorrente ocasionou o não encaminhamento das prestações de contas nos exercícios de 2009 e 2010, por meio do sistema SUASweb  (peça 65, p. 18) .
3.7.	Argumenta não ter sido possível o encaminhamento das contas via sistema, mesmo após o treinamento da equipe, não obstante tenham sido enviadas fisicamente, o que derrubaria o fundamento da omissão na prestação de contas e da não comprovação da aplicação dos recursos (peça 65, p. 18) .
3.8.	Aponta jurisprudência do TCU, no sentido de que a apresentação das contas, ainda que intempestivas, desde que comprovem a regular aplicação dos recursos, sanaria a irregularidade do dever de prestá-las (peça 65, p. 19-21) .
3.9.	Aponta a ausência de má-fé do recorrente, visto que a documentação estava fisicamente com a Prefeitura, e que o não envio de forma eletrônica se deu em face do desconhecimento da pessoa responsável em realizar os procedimentos, além do que não há nos autos qualquer indício de favorecimento, locupletação ou desvio de recursos, muito menos obtenção de vantagem indevida ou enriquecimento ilícito, o que ensejaria o afastamento do débito e da multa aplicados (peça 65, p. 22-27) 
Análise:
3.10.	Inicialmente, cumpre esclarecer que os recursos em apreço foram transferidos ao Município de Miguelinho, na modalidade fundo a fundo, a título de cofinanciamento federal de ações continuadas de assistência social, e tinham por objeto a execução de serviços no âmbito do Programa Social Especial (PSE) e Proteção Social Básica (PSB) .
3.11.	Quanto aos recursos repassados no exercício de 2009, a principal norma reguladora do programa era a Resolução CNAS nº 130, de 15 de julho de 2005 - norma operacional básica do Sistema Único da Assistência Social, que estabelecia, quanto à prestação de contas:
"A prestação de contas dos recursos repassados a partir dos mecanismos ora propostos se efetuará mediante apresentação, ao respectivo Conselho de cada esfera, de relatório de gestão, elaborado conforme modelo pactuado nas Comissões Intergestores e deliberado nos Conselhos de Assistência Social, o qual será constituído do Demonstrativo Sintético Anual da Execução Físico-Financeira, de informações que permitam identificar a capacidade de gestão e o alcance dos resultados, ou seja, tragam insumos para a avaliação da gestão, do controle e do financiamento da assistência social, especialmente quanto ao cumprimento das questões constantes nesta norma. O relatório deve, ainda, ser constituído da apresentação de documentos que comprovem a gestão do SUAS no referido âmbito.
O Relatório Anual de Gestão, uma vez analisado, servirá de base para o processo decisório e subsidiário das providências a serem desencadeadas pelas três esferas de governo quanto à operacionalização da assistência social em cada âmbito, em relação às dimensões de gestão, controle e financiamento.
O Conselho de cada esfera de governo, após análise da prestação de contas e registro em ata, emitirá o parecer conclusivo acerca da regularidade da aplicação, dos referidos recursos de co-financiamento, sejam eles da União, Distrito Federal, estados e do município, e encaminhará aos Gestores do Fundo Nacional, do Distrito Federal, dos Estados e do Município somente o Demonstrativo Sintético Anual da Execução Físico-Financeira, acompanhado do respectivo parecer, e validará na rede mundial de computadores (internet) a íntegra do Relatório de Gestão inserido no sistema pelo órgão gestor equivalente. (Grifos acrescidos) 
3.12.	Acrescenta ainda a referida Resolução 130/2005, dentre as responsabilidades do município, no âmbito da gestão básica:
c) Estruturar Centros de Referência de Assistência Social - CRAS de acordo com o porte do município, em áreas de maior vulnerabilidade social, para gerenciar e executar ações de proteção básica no território referenciado, conforme critério abaixo:
 (...) 
g) Preencher o Plano de Ação no sistema SUAS-WEB e apresentar o Relatório de Gestão como forma de prestação de contas;
h) Elaborar Relatório de Gestão. (Grifos acrescidos) 
3.13.	Também o Decreto 5.085/2004, define as chamadas ações continuadas de assistência social, objeto destes autos:
Art. 1º São consideradas ações continuadas de assistência social aquelas financiadas pelo Fundo Nacional de Assistência Social que visem ao atendimento periódico e sucessivo à família, à criança, ao adolescente, à pessoa idosa e à portadora de deficiência, bem como as relacionadas com os programas de Erradicação do Trabalho Infantil, da Juventude e de Combate à Violência contra Crianças e Adolescentes.
3.14.	Portanto, competia ao Município de Frei Miguelinho/PE, em relação aos recursos recebidos no ano de 2009, alimentar o sistema SUAS-Web com o plano de ação, apresentar o Demonstrativo Sintético Anual da Execução Físico-Financeira e apresentar o relatório de gestão ao FNAS, acompanhado do parecer do Conselho de Assistência Social e da documentação pertinente. 
3.15.	Em relação aos recursos transferidos no ano de 2010, foi acrescida uma outra norma, a Portaria 625, de 10 de agosto de 2010, a qual acrescentou a necessidade de efetuação da prestação de contas por meio do Demonstrativo Sintético Anual de Execução Físico Financeira dentro do sistema SUAS-Web, cujo lançamento foi postergado para até 30 de junho de 2011, conforme art. 6º da Portaria, alterada pela Portaria MDS nº 118/2011:
Art. 6º O instrumento de prestação de contas é denominado Demonstrativo Sintético Anual de Execução Físico Financeira e está contido no sistema informatizado SUAS Web, cujos dados deverão ser lançados pelos gestores municipais, estaduais e do Distrito Federal e submetidos à manifestação do Conselho de Assistência Social competente, quanto ao cumprimento das finalidades dos repasses. § 1º Compete ao MDS a análise das contas avaliadas pelos Conselhos de Assistência Social, realizadas por meio do SUASWeb. § 2º O lançamento das informações de que trata o caput realizar-se-á até o dia 30 de abril do ano seguinte ao término do exercício.
§ 3º O lançamento das informações pelos gestores de que trata o caput realizar-se-á no prazo de 60 dias, após o término do exercício. (Alterado pela Portaria MDS nº 118/2011) .
§ 3º Após o lançamento das informações pelos gestores, o Conselho de Assistência Social competente deverá se manifestar até 31 de maio do ano seguinte ao término do exercício, acerca do cumprimento das finalidades dos repasses, da execução dos serviços socioassistenciais e demais ações constantes no Plano de Ação." (NR) 
§ 4º Excepcionalmente em relação ao processo de prestação de contas do exercício de 2010, os termos finais de que tratam os §§ 2º e 3º serão os dias 30 de junho de 2011 e 31 de julho de 2011, respectivamente. (Incluído pela Portaria MDS nº 118/2011) .
§ 5º Excepcionalmente em relação ao lançamento das informações no Demonstrativo Sintético Anual de Execução Físico Financeira do exercício de 2013, os termos finais de que tratam os §§ 2º e 3º serão 30 de novembro de 2014 e 31 de dezembro de 2014, respectivamente. (Incluído pela Portaria MDS nº 114/2014) .
3.16.	Cumpre assinalar que o próprio recorrente informou, mesmo antes deste recurso de revisão, não ter alimentado o sistema SUAS-Web, nem ter feito o preenchimento do Demonstrativo Sintético Anual da Execução Físico-Financeira do SUAS, em razão de desconhecimento técnico da equipe da Secretaria de Assistência Social (peça 23, p. 1-2) .
3.17.	De plano, enfatiza-se que a falta de capacitação do agente público para realização de tarefa específica não impede sua responsabilização por eventual prejuízo causado ao erário, devendo o mesmo agente reportar-se a seus superiores para liberar-se das atividades ou exigir adequada capacitação. Adiantando ainda a argumentação relativa à ausência de má-fé, locupletação ou dolo, registra-se que a condenação em débito no âmbito desta Corte independe da intenção do agente que praticou o ato irregular e, ainda que esse agente tenha agido em delegação de competência do primeiro gestor municipal, a responsabilidade deste não fica afastada, cabendo ao delegante a responsabilidade pela fiscalização dos atos de seus subordinados. Em relação a todos esses pressupostos, seguem ementas da jurisprudência selecionada do TCU:
"A falta de capacitação do agente público para a realização de tarefa específica a ele atribuída não impede sua responsabilização por eventual prejuízo causado ao erário. Ciente de sua falta de capacidade para o exercício da tarefa, deve o agente reportar a situação aos seus superiores para se liberar da atividade, uma vez que, ao executá-la, assume os riscos inerentes aos resultados produzidos". (Acórdão 2449/2018-TCU-Plenário, Min. Augusto Nardes) 
"A falta de capacitação do agente público para a realização de tarefa específica a ele atribuída não impede sua responsabilização por eventual prejuízo causado ao erário. Ciente de sua falta de habilitação para o exercício da tarefa, deve o servidor negar-se a realizá-la, uma vez que, ao executá-la, assume os riscos inerentes aos resultados produzidos". (Acórdão 1174/2016-TCU-Plenário, Min. Vital do Rêgo) 
"O instituto da delegação de competência não exime o autor da delegação do dever de acompanhar os atos praticados pelo agente delegado. Mesmo quando não há a prática direta de atos administrativos, os agentes políticos podem ser responsabilizados, se as irregularidades tiverem um caráter de tal amplitude e relevância que, no mínimo, fique caracterizada grave omissão no desempenho de suas atribuições de supervisão hierárquica" (Acórdão 1346/2013-TCU-Plenário, rel. Min. Marcos Bemquerer) 
"A condenação em débito independe da ocorrência de conduta dolosa ou de locupletamento, bastando para tanto a constatação de conduta culposa (stricto sensu) dos responsáveis pela irregularidade que ocasionou o dano ao erário". (Acórdão 2367/2015-TCU-Plenário, Min. Benjamin Zymler) 
3.18.	Analisa-se, neste momento processual, documentação extemporânea trazida pelo recorrente (peças 65-68) , a título de prestação de contas, em acréscimo à documentação juntada à peça 23, composta por extratos bancários incompletos a qual se mostrou insuficiente para comprovar a regular aplicação dos recursos.
3.19.	Algumas premissas metodológicas devem ser esclarecidas na análise da referida documentação. A primeira delas diz respeito à origem da movimentação dos recursos. O recorrente informa uma gama de contas bancárias que, segundo argumenta, efetuou as movimentações financeiras concernentes às transferências relativas ao Programa Social Especial (PSE) e Proteção Social Básica (PSB) (peça 65, p. 16-17) :
CONTAS DA AGÊNCIA 2016-8, BANCO DO BRASIL: S/A - FREI MIGUELINHO:
C/C 9.689-X, C/C 9.563-X, C/C 9.562-1, C/C 9.561-3, C/C 11.045-0, C/C 5.000891-8, C/C 28.000-3, C/C 10.880-4, C/C 28.508-0, C/C 28.600-1, C/C 11.481-2, C/C 8.824-2, C/C 6.129-8, C/C 6247-2, C/C 29.960-X, C/C 5.519-0, C/C 8.247-2, C/C 283.141-4, C/C 10.315-2, C/C 11.045-0, C/C 9.474-9.
CONTAS DA AGÊNCIA 1067, BANCO REAL - SURUBIM:
C/C 23-7, C/C 5000891-8, C/C 8000024-8.
CONTA DA AGÊNCIA 1295-9, CAIXA ECONÔMICA SURUBIM:
C/C 6000031-8.
3.20.	Contudo, esta tomada de contas especial trata especificamente da transferência de recursos para as contas dos seguintes programas de assistência social, consoante as ordens bancárias listadas à peça 1, p. 48 e 58-60, direcionadas exclusivamente para o Banco do Brasil:
Exercício de 2009, no valor de R$ 78.771,00, distribuídos nas seguintes parcelas e contas correntes (peça 1, p. 48-50) : 
a) Proteção Social Básica: 
	Piso Básico Fixo (conta corrente 11045-0, agência 2016-8) : 12 parcelas de R$4.500,00, totalizando R$54.000,00; 
	Piso Básico de transição (conta corrente 9563-X, agência 2016-8) : 7 parcelas de R$ 1.253,00, totalizando R$ 8.771,00; 
b) Proteção Social Especial: 
 	Piso Variável de Média Complexidade - PETI - Programa de Erradicação do Trabalho Infantil - (conta corrente 11280-1, agência 2016-8) : 8 parcelas de R$ 1.500,00 e 4 parcelas de R$ 1.000,00, totalizando R$ 16.000,00. 
	Exercício de 2010, no valor de R$ 100.473,75, distribuídos nas seguintes parcelas (peça 1, p. 58-64) : 
 	a) Proteção Social Básica: 
	Piso Básico Fixo (conta corrente 11045-0, agência 2016-8) : 10 parcelas de R$4.500,00, totalizando R$45.000,00; 
 	b) Proteção Social Especial: 
 	Piso Básico Variável II (conta corrente 11854-0, agência 2016-8) : 10 parcelas de R$ 1.253,00, totalizando R$ 12.530,00; 
	Piso Variável de Média Complexidade - PETI - Programa de Erradicação do Trabalho Infantil - (conta corrente 11280-1, agência 2016-8) : 2 parcelas de R$ 1.000,00, 6 parcelas de R$ 1.500,00 e 4 parcelas de R$ 3.000,00, totalizando R$ 23.000,00; 
	Projovem - PBV I (conta corrente 11954-7, agência 2016-8) : 3 parcelas de R$ 6.281,25, totalizando R$ 18.843,75; 
	BPC na Escola Capacitação (conta corrente 11890-7, agência 2016-8) : R$ 300,00; 
	BPC na Escola Questionário (conta corrente 11890-7, agência 2016-8) : R$ 800,00.
3.21.	Diante disso, a documentação e os extratos bancários que se refiram a outras contas correntes que não as listadas acima, inclusive de outras instituições financeiras que não o Banco do Brasil, desacompanhadas de comprovantes que permitam traçar o fiel destino dos recursos financeiros transferidos serão desconsideradas.
3.22.	Outra premissa metodológica diz respeito à utilização de recursos oriundos de um programa para utilização em outro. Muitos comprovantes apresentados evidenciam a aplicação de recursos, por exemplo, de Proteção Social Básica no Piso Variável de Média Complexidade - PETI. Com relação a estes fatos, será feita uma análise caso a caso, dentro dos limites financeiros de cada rubrica, e condicionada à ausência de regras proibitivas nos normativos que regulamentam estas transferências.
3.23.	 Especificamente com relação à aplicação nos programas IGD/PBF (Programa Bolsa Família) , esses valores não serão considerados devidos, tendo em vista as observações constantes da Nota Técnica nº 8516/2014, da Coordenação Geral de Prestação de Contas do MDS, que assinalou (peça 1, p. 108) : 
Cabe informar que a análise da prestação de Contas dos programas relacionados ao índice de Gestão do Sistema Único de Assistência Social e do Programa Bolsa Família (IGD/SUAS e IGD/PBF) , cujos repasses totalizaram R$ 53.805,83 (cinquenta e três mil, oitocentos e cinco reais e oitenta e três centavos) , não são objeto da análise deste processo. A prestação de contas destes repasses é definida pelo §1 0 do art. 12-A da Lei n° 8.742/1993 e §5° do art. 8° da Lei n° 10.836/2004.
Esclarecemos que se trata de recurso federal transferido na modalidade Fundo a Fundo de acordo com o artigo 2° da Lei 9.604 de 05.02.1998, com o escopo de cumprir o disposto nos artigos - 23 e 28 da Lei n° 8.742 de 07.12.1993 e no Decreto n° 5.085 de 19.05.2004, que estabelecem o cofinanciamento federal, dos serviços dê ação continuada.
3.24.	Uma terceira premissa metodológica refere-se aos pagamentos de restos a pagar, efetuados no ano de 2010, e que serão considerados no orçamento do exercício de 2009.
3.25.	Uma quarta e última premissa metodológica diz respeito à ausência ou inexistência de extratos bancários que evidenciem a movimentação financeira via cheques. Em algumas transações, simplesmente não há o extrato bancário correspondente. Em outras, o extrato existe, mas as movimentações relativas a pagamentos específicos estão ausentes. Em ambas as situações, os valores serão considerados não devidos.
3.26.	Passa-se a relacionar a documentação acostada às peças 65-68, iniciando pelos recursos transferidos em 2009:
	2009

	Programa
	Peça; Página
	Despesa
	Documentos
	 Valor (R$) 
	Data
	Banco
	Conta
	Extrato

	Manutenção PETI
	65; 30-31
	Monitoria erradicação trabalho infantil
	Nota de empenho, cheque 850029
	465,00
	30/04/2009
	Banco do Brasil
	9.561-3
	Peça 68, p. 182

	Manutenção PETI
	65; 32-33
	Monitoria erradicação trabalho infantil
	Nota de empenho, cheque 850028
	465,00
	30/04/2009
	Banco do Brasil
	9.561-3
	Peça 68, p. 182

	Manutenção PETI
	65; 34-35
	Monitoria erradicação trabalho infantil
	Nota de empenho, cheque 850031
	465,00
	14/05/2009
	Banco do Brasil
	9.561-3
	Peça 68, p. 182

	Manutenção PETI
	65; 36-37
	Monitoria erradicação trabalho infantil
	Nota de empenho, cheque 850030
	465,00
	14/05/2009
	Banco do Brasil
	9.561-3
	Peça 68, p. 182

	Manutenção PETI
	65; 38-39
	Monitoria erradicação trabalho infantil
	Nota de empenho, cheque 850032
	465,00
	10/06/2009
	Banco do Brasil
	9.561-3
	Peça 68, p. 183

	Manutenção PETI
	65; 40-41
	Monitoria erradicação trabalho infantil
	Nota de empenho, cheque 850033
	465,00
	10/06/2009
	Banco do Brasil
	9.561-3
	Peça 68, p. 183

	Manutenção PETI
	65; 42-43
	Monitoria erradicação trabalho infantil
	Nota de empenho, cheque 850034
	465,00
	10/07/2009
	Banco do Brasil
	9.561-3
	Peça 68, p. 184

	Manutenção PETI
	65; 44-45
	Monitoria erradicação trabalho infantil
	Nota de empenho, cheque 850035
	465,00
	10/07/2009
	Banco do Brasil
	9.561-3
	Peça 68, p. 184

	Manutenção PETI
	65; 46-47
	Monitoria erradicação trabalho infantil
	Nota de empenho, cheque 850036
	465,00
	10/08/2009
	Banco do Brasil
	9.561-3
	Peça 68, p. 185

	Manutenção PETI
	65; 48-49
	Monitoria erradicação trabalho infantil
	Nota de empenho, cheque 850037
	465,00
	10/08/2009
	Banco do Brasil
	9.561-3
	Peça 68, p. 185

	Manutenção PETI
	65; 50-51
	Monitoria erradicação trabalho infantil
	Nota de empenho, cheque 850039
	465,00
	10/09/2009
	Banco do Brasil
	9.561-3
	Peça 68, p. 186

	Manutenção PETI
	65; 52-53
	Monitoria erradicação trabalho infantil
	Nota de empenho, cheque 850038
	465,00
	10/09/2009
	Banco do Brasil
	9.561-3
	Peça 68, p. 186

	Manutenção PETI
	65; 54-55
	Monitoria erradicação trabalho infantil
	Nota de empenho, cheque 850038
	465,00
	10/10/2009
	Banco do Brasil
	9.561-3
	Peça 68, p. 187

	Manutenção PETI
	65; 56-57
	Monitoria erradicação trabalho infantil
	Nota de empenho, cheque 850040
	465,00
	10/10/2009
	Banco do Brasil
	9.561-3
	Peça 68, p. 187

	Manutenção PETI
	65; 58-59
	Monitoria erradicação trabalho infantil
	Nota de empenho, cheque 850042
	465,00
	10/11/2009
	Banco do Brasil
	9.561-3
	Peça 68, p. 188

	Manutenção PETI
	65; 60-61
	Monitoria erradicação trabalho infantil
	Nota de empenho, cheque 850045
	465,00
	10/11/2009
	Banco do Brasil
	9.561-3
	Peça 68, p. 188

	IGD/PBF (Ver peça 1, p. 108) 
	65; 62-166
	Diversas despesas relativas à manutenção do programa bolsa-família 
	Diversos documentos
	-
	Diversas
	Banco do Brasil
	9.689-X
	Inexistente

	Piso Básico Fixo  
	65; 167-169
	Aluguel do CRAS
	Nota de empenho, cheque 850037
	500,00
	10/03/2009
	Banco do Brasil
	11.045-0
	Peça 68, p. 239

	Piso Básico Fixo  
	65; 170-171
	Serviços psicologia CRAS
	Nota de empenho cheque 850038
	2.500,00
	12/03/2009
	Banco do Brasil
	11.045-0
	Peça 68, p. 239

	Piso Básico Fixo  
	65; 172-174
	Aluguel do CRAS
	Nota de empenho, recibo, cheque 850044
	250,00
	15/04/2009
	Banco do Brasil
	11.045-0
	Peça 68, p. 240

	Piso Básico Fixo  
	65; 175-177
	Materiais de expediente
	Nota de empenho, nota fiscal, cheque 850046
	138,30
	29/04/2009
	Banco do Brasil
	11.045-0
	Extrato ausente

	Piso Básico Fixo  
	65; 178-179
	serviços de assistência social
	Nota de empenho,  cheque 850043
	2.500,00
	13/04/2009
	Banco do Brasil
	11.045-0
	Peça 68, p. 240

	Piso Básico Fixo  
	65; 180-181
	Serviços psicologia CRAS
	Nota de empenho cheque 850042
	2.500,00
	13/04/2009
	Banco do Brasil
	11.045-0
	Peça 68, p. 240

	Piso Básico Fixo  
	65; 182-184
	Aluguel do CRAS
	Nota de empenho, recibo, cheque 850051
	250,00
	14/05/2009
	Banco do Brasil
	11.045-0
	Extrato ausente

	IGD/PBF (Ver peça 1, p. 108) 
	65; 185-186
	Assessoria técnica equipe bolsa família
	Nota de empenho, cheque 850047
	700,00
	30/04/2009
	Banco do Brasil
	11.045-0
	Extrato ausente

	Piso Básico Fixo  
	65; 187-188
	Serviços psicologia CRAS
	Nota de empenho, recibo, cheque 850050
	2.500,00
	11/05/2009
	Banco do Brasil
	11.045-0
	Extrato ausente

	Piso Básico Fixo  
	65; 189-190
	serviços de assistência social CRAS
	Nota de empenho,  cheque 850053
	2.500,00
	14/05/2009
	Banco do Brasil
	11.045-0
	Extrato ausente

	Piso Básico Fixo  
	65; 191-192
	Serviços de coordenação do CRAS
	Nota de empenho,  cheque 850052
	465,00
	14/05/2009
	Banco do Brasil
	11.045-0
	Extrato ausente

	Piso Básico Fixo  
	65; 193-197
	Aluguel do CRAS
	Nota de empenho, recibo, cheque 850061  
	395,00
	18/06/2009
	Banco do Brasil
	11.045-0
	Peça 68, p. 241

	Piso Básico Fixo  
	65; 198-203
	Aluguel imóvel manutenção programa PIDO - pessoa idosa
	Nota de empenho, contrato, cheque 850055
	600,00
	03/06/2009
	Banco do Brasil
	11.045-0
	Peça 68, p. 241

	IGD/PBF (Ver peça 1, p. 108) 
	65; 204-205
	Assessoria técnica equipe bolsa família
	Nota de empenho, cheque 850047
	700,00
	01/06/2009
	Banco do Brasil
	11.045-0
	Peça 68, p. 241

	Piso Básico Fixo  
	65; 206-208
	Refeição p/ idosos ação social auto do moura
	Nota de empenho, nota fiscal, contrato, cheque 850064
	150,00
	10/07/2009
	Banco do Brasil
	11.045-0
	Peça 68, p. 241

	Piso Básico Fixo  
	65; 209-211
	Aluguel veículo ação social idosos Alto do Moura
	Nota de empenho, nota fiscal, contrato, cheque 850066
	130,00
	10/07/2009
	Banco do Brasil
	11.045-0
	Peça 68, p. 242

	Piso Básico Fixo  
	65; 212-214
	Aluguel veículo ação social idosos Alto do Moura
	Nota de empenho, nota fiscal, contrato, cheque 850065
	130,00
	10/07/2009
	Banco do Brasil
	11.045-0
	Peça 68, p. 242

	Piso Básico Fixo  
	65; 215-216
	Serviços psicologia CRAS
	Nota de empenho cheque 850056
	2.500,00
	08/06/2009
	Banco do Brasil
	11.045-0
	Peça 68, p. 241

	Piso Básico Fixo  
	65; 217-218
	Serviços psicologia CRAS
	Nota de empenho cheque 850057
	465,00
	10/06/2009
	Banco do Brasil
	11.045-0
	Peça 68, p. 241

	IGD/PBF (Ver peça 1, p. 108) 
	65; 219-220
	Serviços de assistente social  bolsa família
	Nota de empenho, cheque 850047
	2.600,00
	10/06/2009
	Banco do Brasil
	11.045-0
	Peça 68, p. 241

	Piso Básico Fixo  
	65; 221-222
	serviços de assistência social CRAS
	Nota de empenho,  cheque 850058
	2.500,00
	10/06/2009
	Banco do Brasil
	11.045-0
	Peça 68, p. 241

	Piso Básico Fixo  
	65; 223-225
	Água Mineral p/ Centro Social
	Nota de empenho,  nota fiscal, cheque 850061
	204,00
	14/08/2009
	Banco do Brasil
	11.045-0
	Peça 68, p. 241

	Piso Básico Fixo  
	65; 226-227
	Serviços de coordenação do CRAS
	Nota de empenho, cheque 850062
	465,00
	10/07/2009
	Banco do Brasil
	11.045-0
	Peça 68, p. 242

	IGD/PBF (Ver peça 1, p. 108) 
	65; 228-229
	Serviços de assessoria técnica atendimento bolsa família
	Nota de empenho, cheque 850067
	1.400,00
	10/07/2009
	Banco do Brasil
	11.045-0
	Peça 68, p. 242

	Piso Básico Fixo  
	65; 230-231
	serviços de assistência social CRAS
	Nota de empenho,  cheque 850058
	2.500,00
	10/06/2009
	Banco do Brasil
	11.045-0
	Peça 68, p. 241

	Piso Básico Fixo  
	65; 232-233
	Serviços psicologia CRAS
	Nota de empenho cheque 850069
	2.500,00
	10/07/2009
	Banco do Brasil
	11.045-0
	Peça 68, p. 242

	Manutenção PETI
	65; 234-235
	Locação de sala de aula
	Nota de empenho e cheque 850068
	300,00
	10/07/2009
	Banco do Brasil
	11.045-0
	Peça 68, p. 242

	IGD/PBF (Ver peça 1, p. 108) 
	65; 236-241
	Manutenção veículo Programa Bolsa Família
	Nota de empenho, nota fiscal, recibo, cheque 850078
	1.676,00
	31/07/2009
	Banco do Brasil
	11.045-0
	Peça 68, p. 242

	Piso Básico Fixo  
	65; 242-246
	Aluguel funcionamento atendimento à pessoa idosa
	Nota de empenho, contrato, cheque 850072
	600,00
	31/07/2009
	Banco do Brasil
	11.045-0
	Peça 68, p. 242

	Manutenção PETI
	65; 247-250
	Materiais de expediente Secretaria Ação Social
	Nota de empenho, nota fiscal, cheque 850075
	1.144,50
	31/07/2009
	Banco do Brasil
	11.045-0
	Extrato ausente

	Manutenção PETI
	65; 251-257
	Material de limpeza e gêneros alimentícios Secretaria Ação Social
	Notas de empenho, notas fiscais, cheque 850077
	1.521,86
	31/07/2009
	Banco do Brasil
	11.045-0
	Extrato ausente

	Piso Básico Fixo  
	65; 258-259
	Serviços de coordenação do CRAS
	Nota de empenho, cheque 850079
	465,00
	10/08/2009
	Banco do Brasil
	11.045-0
	Extrato ausente

	Manutenção PETI
	65; 260-261
	Locação de sala de aula
	Nota de empenho, cheque 850080
	300,00
	10/08/2009
	Banco do Brasil
	11.045-0
	Extrato ausente

	Piso Básico Fixo  
	65; 262-264
	Aluguel imóvel manutenção programa PIDO - pessoa idosa
	Nota de empenho, contrato, cheque 850094
	900,00
	10/11/2009
	Banco do Brasil
	11.045-0
	Peça 68, p. 245

	Piso Básico Fixo  
	65; 265-267
	Aquisição de próteses dentárias para pessoas carentes
	Nota de empenho, nota fiscal, cheque 850086 
	1.500,00
	22/09/2009
	Banco do Brasil
	11.045-0
	Peça 68, p. 243

	Piso Básico Fixo  
	65; 268-269
	Serviços psicologia CRAS
	Nota de empenho cheque 850085
	2.500,00
	10/09/2009
	Banco do Brasil
	11.045-0
	Peça 68, p. 243

	Piso Básico Fixo  
	65; 270-271
	Serviços de coordenação do CRAS
	Nota de empenho, cheque 850083
	465,00
	10/09/2009
	Banco do Brasil
	11.045-0
	Peça 68, p. 243

	Manutenção PETI
	65; 272-273
	Locação de sala de aula
	Nota de empenho, cheque 850084
	300,00
	10/09/2009
	Banco do Brasil
	11.045-0
	Peça 68, p. 243

	Piso Básico Fixo  
	65; 274-275
	Serviços de coordenação do CRAS
	Nota de empenho, cheque 850048
	465,00
	30/04/2009
	Banco do Brasil
	11.045-0
	Peça 68, p. 243

	Piso Básico Fixo  
	65; 276-277
	Serviços de coordenação do CRAS
	Nota de empenho, cheque 850087
	465,00
	14/10/2009
	Banco do Brasil
	11.045-0
	Peça 68, p. 244

	Manutenção PETI
	65; 278-279
	Locação de sala de aula
	Nota de empenho, cheque 850088
	300,00
	14/10/2009
	Banco do Brasil
	11.045-0
	Peça 68, p. 244

	Piso Básico Fixo  
	65; 280-281
	serviços de assistência social CRAS
	Nota de empenho,  cheque 850089
	2.500,00
	10/06/2009
	Banco do Brasil
	11.045-0
	Peça 68, p. 244

	Piso Básico Fixo  
	65; 282-283 66; 1-2
	Aquisição de próteses dentárias para pessoas carentes
	Nota de empenho, nota fiscal, cheque 850091
	1.500,00
	22/09/2009
	Banco do Brasil
	11.045-0
	Peça 68, p. 244

	Piso Básico Fixo  
	66; 3-6
	Alimentação p/ creches
	Nota de empenho, nota fiscal, cheque 850096
	1.075,50
	17/11/2009
	Banco do Brasil
	11.045-0
	Peça 68, p. 245

	Piso Básico Fixo  
	66; 7-8
	Serviços de coordenação do CRAS
	Nota de empenho, cheque 850093
	465,00
	10/11/2009
	Banco do Brasil
	11.045-0
	Peça 68, p. 244

	Manutenção PETI
	66; 9-10
	Locação de sala de aula
	Nota de empenho, cheque 850092
	300,00
	14/10/2009
	Banco do Brasil
	11.045-0
	Peça 68, p. 244

	Piso Básico Fixo  
	66; 11-14
	Serviços manutenção CRAS
	Nota de empenho, recibo, nota fiscal, cheque 850104
	600,00
	30/12/2009
	Banco do Brasil
	11.045-0
	Peça 68, p. 256

	Piso Básico Fixo  
	66; 15-16
	Serviços de coordenação do CRAS
	Nota de empenho, cheque 850097
	465,00
	10/12/2009
	Banco do Brasil
	11.045-0
	Extrato ausente

	Manntenção PETI
	66; 17-18
	Monitoria erradicação trabalho infantil
	Nota de empenho, cheque 850044
	465,00
	10/12/2009
	Banco do Brasil
	9561-3
	Peça 68, p. 189

	Manuntenção PETI
	66; 19-20
	Locação de sala de aula
	Nota de empenho, cheque 850099
	300,00
	10/12/2009
	Banco do Brasil
	11.045-0
	Extrato ausente

3.27. Considerando as premissas metodológicas adotadas nesta análise, devem ser considerados devidos apenas os seguintes valores, relativos a cada programa objeto de débito atribuído no exercício de 2009:
               Piso Básico Fixo - conta 11.045-0
	Valor Original (R$) 
	Data da Ocorrência
	Valor acolhido (R$) 

	4500,00
	06/02/2009
	4500,00

	4500,00
	20/02/2009
	4500,00

	4500,00
	23/03/2009
	4500,00

	4500,00
	14/04/2009
	4500,00

	4500,00
	15/05/2009
	4500,00

	4500,00
	08/06/2009
	4500,00

	4500,00
	17/07/2009
	4500,00

	4500,00
	19/08/2009
	4500,00

	4500,00
	15/09/2009
	789,60

	4500,00
	15/10/2009
	-

	4500,00
	24/11/2009
	-

	4500,00
	30/12/2009
	-

Piso Básico de Transição - conta 9.563-X
	Valor Original (R$) 
	Data da Ocorrência
	Valor acolhido (R$) 

	1253,00
	09/03/2009
	-

	1253,00
	23/03/2009
	-

	1253,00
	14/04/2009
	-

	1253,00
	13/05/2009
	-

	1253,00
	08/06/2009
	-

	1253,00
	17/07/2009
	-

	1253,00
	20/08/2009
	-

Piso Variável de Média Complexidade - PETI - conta 11.280-1
	Valor Original (R$) 
	Data da Ocorrência
	Valor acolhido (R$) 

	1500,00
	06/02/2009
	1500,00

	1500,00
	20/02/2009
	465,00

	1500,00
	10/03/2009
	-

	1500,00
	13/04/2009
	-

	1500,00
	14/05/2009
	-

	1500,00
	16/06/2009
	-

	1500,00
	13/07/2009
	-

	1500,00
	17/08/2009
	-

	1000,00
	15/09/2009
	-

	1000,00
	13/10/2009
	-

	1000,00
	19/11/2009
	-

	1000,00
	30/12/2009
	-

3.28.	Portanto, ficam passíveis de acolhimento somente as despesas concernentes ao Piso Básico Fixo (conta 11.045-0, agência 2.016-8, do Banco do Brasil) , no valor de R$ 36.789,50, por estarem devidamente suportadas por documentação (notas de empenho, cheques, recibos e/ou notas fiscais) , e os extratos bancários correspondentes, permitindo a conciliação bancária. Foram incluídos nesse valor R$ 2.965,00 executados em 2010 a título de restos a pagar, conforme documentação à peça 66, p. 30-33 e extratos bancários à peça 68, p. 256, e descritos na próxima planilha.
3.29.	Também podem ser acolhidas as despesas relativas ao Piso Variável de Média Complexidade - PETI - Programa de Erradicação do Trabalho Infantil, no valor de R$ 1.965,00, que apesar de estarem vinculadas à conta 11.280-1 agência 2.016-8, do Banco do Brasil (Piso Variável Média Complexidade - PETI) , foram executadas por meio da conta 11.045-0, e estão suportadas por documentação hábil e extrato bancário. Corrobora o acolhimento de tais despesas a ausência de vedação expressa nos normativos aplicáveis para aplicação de valores de um programa em outro, desde que haja a demonstração de devido nexo causal. Foram inseridos nesse valor R$ 300,00 executados em 2010 a título de restos a pagar, conforme documentação à peça 66, p. 28-29, e extratos bancários à peça 68, p. 256, e descritos na próxima planilha.
3.30.	Já com relação à grande quantidade de documentos relativos à conta 9.561-3 (Manutenção PETI) , e dos extratos bancários correspondentes, o extrato constante à peça 68, p. 182, não demonstra qualquer transferência da conta 11.280-1 (Piso Variável Média Complexidade - PETI) , que recebeu as ordens bancárias no valor de R$ 16.000,00 (peça 1, p. 48) para aquela rubrica, o que demonstra terem sido utilizados valores recebidos no exercício de 2008 e até então mantidos em aplicações financeiras. Por esse motivo e em vista da total ausência de nexo financeiro desses recursos com aqueles valores objeto desta TCE, tais gastos não podem ser acolhidos, à exceção dos R$ 1.965,00 referidos no item anterior, e executados por meio da conta 11.045-0. 
3.31.	Passa-se a relacionar a documentação relativa aos recursos transferidos em 2010:
	2010

	Programa
	Peça; Página
	Despesa
	Documentos
	 Valor (R$) 
	Data
	Banco
	Conta
	Extrato

	Piso Básico Fixo  
	66; 21-22
	Serviços psicologia CRAS
	Nota de empenho cheque 850108
	      2.500,00 
	29/01/2010
	Banco do Brasil
	11.045-0
	Peça 68, p. 256

	Manutenção PETI
	66; 23-27
	Material de limpeza Secretaria Ação Social
	Notas de empenho, notas fiscais, cheque 850109
	      3.016,20 
	29/01/2010
	Banco do Brasil
	11.045-0
	Peça 68, p. 257

	Manutenção PETI (Restos a Pagar) 
	66; 28-29
	Locação de sala de aula
	Nota de empenho, cheque 850107
	          300,00 
	13/01/2010
	Banco do Brasil
	11.045-0
	Peça 68, p. 256

	Piso Básico Fixo (Rest9os a Pagar) 
	66; 30-31
	serviços de assistência social CRAS
	Nota de empenho,  cheque 850105
	      2.500,00 
	13/01/2010
	Banco do Brasil
	11.045-0
	Peça 68, p. 256

	Piso Básico Fixo (Restos a Pagar) 
	66; 32-33
	Serviços de coordenação do CRAS
	Nota de empenho, cheque 850106
	          465,00 
	13/01/2010
	Banco do Brasil
	11.045-0
	Peça 68, p. 256

	Piso Básico Fixo  
	66; 34-35
	Serviços de coordenação do CRAS
	Nota de empenho, cheque 850111
	          510,00 
	23/02/2010
	Banco do Brasil
	11.045-0
	Peça 68, p. 257

	Piso Básico Fixo  
	66; 36-37
	Serviços psicologia CRAS
	Nota de empenho cheque 850112
	      1.500,00 
	18/03/2010
	Banco do Brasil
	11.045-0
	Peça 68, p. 258

	Piso Básico Fixo  
	66; 38-39
	serviços de assistência social CRAS
	Nota de empenho,  cheque 850113
	      1.500,00 
	18/03/2010
	Banco do Brasil
	11.045-0
	Peça 68, p. 256

	Piso Básico Fixo  
	66; 40-41
	serviços de assistência social CRAS
	Nota de empenho,  cheque 850117
	      1.500,00 
	09/04/2020
	Banco do Brasil
	11.045-0
	Extrato ausente

	Piso Básico Fixo  
	66; 42-43
	Serviços psicologia CRAS
	Nota de empenho cheque 850116
	      1.500,00 
	09/04/2010
	Banco do Brasil
	11.045-0
	Extrato ausente

	Piso Básico Fixo  
	66; 44-45
	Serviços de coordenação do CRAS
	Nota de empenho, cheque 850114
	          510,00 
	09/04/2010
	Banco do Brasil
	11.045-0
	Extrato ausente

	Piso Básico Fixo  
	66; 46-47
	Serviços psicologia CRAS
	Nota de empenho cheque 850118
	      1.500,00 
	10/05/2010
	Banco do Brasil
	11.045-0
	Peça 68, p. 259

	Piso Básico Fixo  
	66; 48-49
	Serviços psicologia CRAS
	Nota de empenho cheque 850121
	      1.500,00 
	10/05/2010
	Banco do Brasil
	11.045-0
	Peça 68, p. 259

	Piso Básico Fixo  
	66; 50-51
	Serviços de coordenação do CRAS
	Nota de empenho, cheque 850120
	          510,00 
	10/05/2010
	Banco do Brasil
	11.045-0
	Peça 68, p. 259

	Piso Básico Fixo  
	66; 52-54
	serviços de assistência social CRAS
	Nota de empenho,  cheque 850119
	      1.500,00 
	10/05/2010
	Banco do Brasil
	11.045-0
	Peça 68, p. 259

	Piso Básico Fixo
	66; 55-57
	Material de limpeza Secretaria Ação Social
	Notas de empenho, notas fiscais, cheque 850129
	          301,40 
	29/01/2010
	Banco do Brasil
	11.045-0
	Peça 68, p. 260

	Não especificado
	66; 58-59
	Compra de combustível veículo Secretaria ação social
	Nota de empenho e cheque 850106
	      2.683,65 
	11/06/2010
	Banco do Brasil
	9.689-X
	Inexistente

	Piso Básico Fixo  
	66; 60-61
	Serviços psicologia CRAS
	Nota de empenho cheque 850126
	      1.500,00 
	07/06/2010
	Banco do Brasil
	11.045-0
	Peça 68, p. 260

	Piso Básico Fixo  
	66; 62-63
	Serviços de coordenação do CRAS
	Nota de empenho, cheque 850123
	          510,00 
	07/06/2010
	Banco do Brasil
	11.045-0
	Peça 68, p. 260

	Piso Básico Fixo  
	66; 66-69
	Conta de água do Centro Social
	Nota de empenho,  faturas, cheque 850136
	          817,36 
	30/07/2010
	Banco do Brasil
	11.045-0
	Peça 68, p. 262

	Piso Básico Fixo  
	66; 70-71
	serviços de assistência social CRAS
	Nota de empenho,  faturas, cheque 850132
	      1.500,00 
	09/07/2010
	Banco do Brasil
	11.045-0
	Peça 68, p. 261

	Piso Básico Fixo  
	66; 72-73
	serviços de assistência social CRAS
	Nota de empenho,  cheque 850131
	      1.500,00 
	09/07/2010
	Banco do Brasil
	11.045-0
	Peça 68, p. 261

	Piso Básico Fixo  
	66; 74-75
	Serviços de coordenação do CRAS
	Nota de empenho, cheque 850133
	          510,00 
	09/07/2010
	Banco do Brasil
	11.045-0
	Peça 68, p. 261

	Piso Básico Fixo  
	66; 76-78
	Aquisição de gêneros alimentícios para o CRAS
	Nota de empenho,  nota fiscal, cheque 850143
	          702,50 
	18/08/2010
	Banco do Brasil
	11.045-0
	Peça 68, p. 262

	Piso Básico Fixo  
	66; 79-80
	Conta de água do Centro Social
	Nota de empenho,  faturas, cheque 850135
	          396,08 
	30/07/2010
	Banco do Brasil
	11.045-0
	Peça 68, p. 262

	Piso Básico Fixo  
	66; 81-83
	Aquisição de material de limpeza para o CRAS
	Nota de empenho,  nota fiscal, cheque 850144
	          407,65 
	18/08/2010
	Banco do Brasil
	11.045-0
	Peça 68, p. 262

	IGD/PBF (Ver Peça 1, p. 108) 
	66; 84-86
	Serviços de internet 
	Nota de empenho, cheque 850137
	          400,00 
	30/07/2010
	Banco do Brasil
	11.045-0
	Peça 68, p. 262

	Piso Básico Fixo  
	66; 87-88
	Serviços psicologia CRAS
	Nota de empenho cheque 850141
	      1.500,00 
	10/08/2010
	Banco do Brasil
	11.045-0
	Peça 68, p. 262

	Piso Básico Fixo  
	66; 89-90
	Serviços de coordenação do CRAS
	Nota de empenho, cheque 850142
	          510,00 
	10/08/2010
	Banco do Brasil
	11.045-0
	Peça 68, p. 262

	Piso Básico Fixo  
	66; 91-92 e 149-152
	serviços de assistência social CRAS
	Nota de empenho,  faturas, cheque 850148
	      1.500,00 
	09/09/2010
	Banco do Brasil
	11.045-0
	Extrato ausente

	Piso Básico Fixo  
	Peça 66; 93-94 e 101 e Peça 67, p. 271-274
	Serviços psicologia CRAS
	Nota de empenho cheque 850147
	      1.500,00 
	09/09/2010
	Banco do Brasil
	11.045-0
	Extrato ausente

	Piso Básico Fixo  
	Peça 66, p. 95-96; 102-103 e Peça 67, p. 268-270
	Serviços de coordenação do CRAS
	Nota de empenho, cheque 850145
	          510,00 
	09/09/2010
	Banco do Brasil
	11.045-0
	Extrato ausente

	Piso Básico Fixo  
	66; 97-98 e 104-105
	serviços de assistência social CRAS
	Nota de empenho,  faturas, cheque 850151
	      1.500,00 
	13/10/2010
	Banco do Brasil
	11.045-0
	Peça 68, p. 263

	Piso Básico Fixo  
	66; 99-100 e 106-107
	Serviços psicologia CRAS
	Nota de empenho cheque 850152
	      1.500,00 
	13/10/2010
	Banco do Brasil
	11.045-0
	Peça 68, p. 263

	Piso Básico Fixo  
	66; 108-109
	Serviços de coordenação do CRAS
	Nota de empenho, cheque 850149
	          510,00 
	13/10/2010
	Banco do Brasil
	11.045-0
	Peça 68, p. 263

	Piso Básico Fixo  
	66; 110-111
	serviços de assistência social CRAS
	Nota de empenho,  faturas, cheque 850157
	      1.500,00 
	12/11/2010
	Banco do Brasil
	11.045-0
	Peça 68, p. 264

	Piso Básico Fixo  
	66; 112-113
	Serviços psicologia CRAS
	Nota de empenho cheque 850158
	      1.500,00 
	12/11/2010
	Banco do Brasil
	11.045-0
	Peça 68, p. 264

	Piso Básico Fixo  
	66; 114-115
	Serviços de coordenação do CRAS
	Nota de empenho, cheque 850156
	          510,00 
	12/11/2010
	Banco do Brasil
	11.045-0
	Peça 68, p. 264

	Piso Básico Fixo  
	66; 114-115
	Serviços de coordenação do CRAS
	Nota de empenho, cheque 850159
	          510,00 
	09/12/2010
	Banco do Brasil
	11.045-0
	Extrato ausente

	Piso Básico Fixo  
	66; 116-117
	Serviços psicologia CRAS
	Nota de empenho cheque 850161
	      1.500,00 
	21/12/2010
	Banco do Brasil
	11.045-0
	Extrato ausente

	Piso básico de transição
	67; 276-280  
	Aquisição de material de limpeza para o CRAS
	Nota de empenho e cheque 850044
	      2.126,80 
	21/10/2009
	Banco do Brasil
	9.563-X
	Extrato ausente

	Piso básico de transição
	67; 281 e 68; 1-5
	Diversas despesas
	Diversos documentos
	 - 
	Ano de 2010
	Banco do Brasil
	9.563-X
	Extrato ausente

	IGD/PBF e outros projetos
	Peça 66, p. 118-310 e Peça 67, p. 1-281; Peça 68, p. 6-24
	Diversas despesas
	Diversos
	 - 
	24/09/2010
	Banco Real Banco do Brasil
	Real 023-7 5000891-8        BB 6.129-8  8.247-2       8.824-2       9.474-9        9.562-1       10.315-2    10.880-4                 28.600-1   28.000-3   28.506-0   28.508-0   29.960-X   11.481-2
	Inexistente

3.32. Igualmente considerando as premissas metodológicas adotadas nesta análise, devem ser considerados devidos apenas os seguintes valores, relativos a cada programa objeto de débito atribuído no exercício de 2010:
Projovem Adolescente - conta 11.954-7
	Valor Original (R$) 
	Data da Ocorrência
	Valores acolhidos (R$) 

	6281,25
	28/06/2010
	-

	6281,25
	23/08/2010
	-

	6281,25
	20/09/2010
	-

Piso Básico Variável II - conta 11.854-0
	Valor Original (R$) 
	Data da Ocorrência
	Valores acolhidos (R$) 

	1253,00
	05/03/2010
	-

	1253,00
	24/03/2010
	-

	1253,00
	12/04/2010
	-

	1253,00
	14/06/2010
	-

	1253,00
	14/07/2010
	-

	1253,00
	06/08/2010
	-

	1253,00
	09/09/2010
	-

	1253,00
	13/10/2010
	-

	1253,00
	09/11/2010
	-

	1253,00
	09/12/2010
	-

Piso Básico Fixo - conta 11.045-0
	Valor Original (R$) 
	Data da Ocorrência
	Valores acolhidos (R$) 

	4500,00
	19/01/2010
	4500,00

	4500,00
	04/03/2010
	4500,00

	4500,00
	16/03/2010
	4500,00

	4500,00
	22/04/2010
	4500,00

	4500,00
	19/05/2010
	4500,00

	4500,00
	17/06/2010
	4.194,99

	4500,00
	15/07/2010
	-

	4500,00
	27/08/2010
	-

	4500,00
	17/09/2010
	-

	4500,00
	25/10/2010
	-

BPC na escola - conta 11.890-7
	Valor Original (R$) 
	Data da Ocorrência
	Valores acolhidos (R$) 

	800,00
	28/06/2010
	-

	300,00
	26/04/2010
	-

Piso Variável de Média Complexidade - PETI - conta 11.280-1
	Valor Original (R$) 
	Data da Ocorrência
	Valores acolhidos (R$) 

	1000,00
	15/01/2010
	1000,00

	1000,00
	24/02/2010
	1000,00

	1500,00
	25/03/2010
	1016,20

	1500,00
	14/04/2010
	-

	1500,00
	13/05/2010
	-

	1500,00
	11/06/2010
	-

	1500,00
	08/07/2010
	-

	1500,00
	11/08/2010
	-

	3000,00
	23/09/2010
	-

	3000,00
	14/10/2010
	-

	3000,00
	17/11/2010
	-

	3000,00
	30/12/2010
	-

3.33.	Portanto, com base na documentação apresentada, ficam passíveis de acolhimento somente as despesas concernentes ao Piso Básico Fixo (conta 11.045-0, agência 2.016-8, do Banco do Brasil) , no valor de R$ 26.694,99, por estarem devidamente suportadas por documentação (notas de empenho, cheques, recibos e/ou notas fiscais) , e os extratos bancários correspondentes, permitindo a conciliação bancária. Foram excluídos desse valor os R$ 2.965,00 executados em 2010 a título de restos a pagar, pois já considerados no orçamento executado de 2009.
3.34.	Também podem ser acolhidas as despesas relativas ao Piso Variável de Média Complexidade - PETI - Programa de Erradicação do Trabalho Infantil, no valor de R$ 3.016,20, que apesar de estarem vinculadas à conta 11.280-1 agência 2.016-8, do Banco do Brasil (Piso Variável Média Complexidade - PETI) , foram executadas por meio da conta 11.045-0, e estão suportadas por documentação hábil e extrato bancário. Corrobora o acolhimento de tais despesas a ausência de vedação expressa nos normativos aplicáveis para aplicação de valores de um programa em outro, desde que haja a demonstração de devido nexo causal. Foram excluídos desse valor R$ 300,00 executados em 2010 a título de restos a pagar, pois já considerados no orçamento executado de 2009.
3.35.	Já com relação à grande quantidade de documentos relativos a diversas outras rubricas, do Banco do Brasil, contas 6.129-8, 8.247-2, 8.824-2, 9.474-9, 9.562-1, 10.315-2, 10.880-4, 28.600-1   28.000-3, 28.506-0, 28.508-0, 29.960-X, 11.481-2 e do Banco Real, contas 023-7 e 5000891-8, não é possível o acolhimento dessas despesas visto não estarem relacionadas com os gastos objeto desta tomada de contas especial. 
3.36.	No que se refere à omissão no dever de prestar contas, a documentação acostada não afastou completamente o débito atribuído ao recorrente, e ainda que o tivesse feito, é assente na jurisprudência desta corte que a apresentação intempestiva de documentação comprovando a boa e regular aplicação dos recursos financeiros recebidos da União pode elidir o débito, mas não afasta a omissão inicial do gestor, salvo atenuantes devidamente justificadas, ensejando a irregularidade das contas com a aplicação de multa ao responsável (v.g. Acórdão 4838/2017-TCU-Segunda Câmara, Min. Marcos Bemquerer, 1.217/2019-TCU-Plenário, Min. Walton Alencar Rodrigues e 4.887/2015-TCU-1ª Câmara, Min. Benjamin Zymler) . 
3.37.	Diante de todo o exposto, propõe-se dar provimento parcial ao recurso de revisão interposto, para reduzir o montante do débito imputado, bem como reduzir proporcionalmente a multa aplicada. 
CONCLUSÃO
4.	
4.1.	Das análises anteriores, conclui-se que:
a) a documentação juntada aos autos permite reconhecer a correta aplicação de parte dos recursos transferidos ao Município de Frei Miguelinho/PE, na modalidade fundo a fundo pelo Fundo Nacional de Assistência Social;
b) A apresentação intempestiva das contas poderá elidir total ou parcialmente o débito em face da comprovação da aplicação regular dos recursos. Todavia, ela não sana a irregularidade inicial do gestor (omissão de prestar contas dos recursos recebidos) ;
c) a ausência de conduta dolosa, locupletação ou desvio de recursos públicos não impede a responsabilização em débito pela não comprovação da boa e regular aplicação dos recursos federais transferidos.  
PROPOSTA DE ENCAMINHAMENTO
5.	
5.1.	Ante o exposto, submete-se à consideração superior a presente análise do recurso de revisão interposto contra o Acórdão 12500/2016-TCU-Segunda Câmara, propondo-se, com fundamento no art. 35 da Lei 8.443/1992:
a) conhecer do recurso e, no mérito, dar-lhe provimento parcial, para reduzir o débito e a multa imputados ao recorrente, por meio dos itens 9.2 e 9.3 do Acórdão recorrido, mantendo-se o julgamento pela irregularidade das contas, e na forma a seguir descrita, mantendo-se os demais itens do aresto recorrido
    Exercício de 2009 - Piso Básico Fixo - conta 11.045-0
	Débito Original (R$) 
	Data da Ocorrência
	Valor acolhido (R$) 
	Débito original corrigido (R$) 

	4500,00
	06/02/2009
	4500,00
	0,00

	4500,00
	20/02/2009
	4500,00
	0,00

	4500,00
	23/03/2009
	4500,00
	0,00

	4500,00
	14/04/2009
	4500,00
	0,00

	4500,00
	15/05/2009
	4500,00
	0,00

	4500,00
	08/06/2009
	4500,00
	0,00

	4500,00
	17/07/2009
	4500,00
	0,00

	4500,00
	19/08/2009
	4500,00
	0,00

	4500,00
	15/09/2009
	789,60
	3710,40

	4500,00
	15/10/2009
	-
	4500,00

	4500,00
	24/11/2009
	-
	4500,00

	4500,00
	30/12/2009
	-
	4500,00

Exercício de 2009 - Piso Variável de Média Complexidade - PETI - conta 11.280-1
	Valor Original (R$) 
	Data da Ocorrência
	Valor acolhido (R$) 
	Débito original corrigido

	1500,00
	06/02/2009
	1500,00
	0,00

	1500,00
	20/02/2009
	465,00
	1035,00

	1500,00
	10/03/2009
	-
	1500,00

	1500,00
	13/04/2009
	-
	1500,00

	1500,00
	14/05/2009
	-
	1500,00

	1500,00
	16/06/2009
	-
	1500,00

	1500,00
	13/07/2009
	-
	1500,00

	1500,00
	17/08/2009
	-
	1500,00

	1000,00
	15/09/2009
	-
	1000,00

	1000,00
	13/10/2009
	-
	1000,00

	1000,00
	19/11/2009
	-
	1000,00

	1000,00
	30/12/2009
	-
	1000,00

Exercício de 2010 - Piso Básico Fixo - conta 11.045-0
	Débito Original (R$) 
	Data da Ocorrência
	Crédito (R$) 
	Débito original corrigido

	4500,00
	19/01/2010
	4500,00
	0,00

	4500,00
	04/03/2010
	4500,00
	0,00

	4500,00
	16/03/2010
	4500,00
	0,00

	4500,00
	22/04/2010
	4500,00
	0,00

	4500,00
	19/05/2010
	4500,00
	0,00

	4500,00
	17/06/2010
	4.194,99
	305,01

	4500,00
	15/07/2010
	-
	4500,00

	4500,00
	27/08/2010
	-
	4500,00

	4500,00
	17/09/2010
	-
	4500,00

	4500,00
	25/10/2010
	-
	4500,00

Exercício de 2010 - Piso Variável de Média Complexidade - PETI - conta 11.280-1
	Débito Original (R$) 
	Data da Ocorrência
	Crédito (R$) 
	Débito original corrigido

	1000,00
	15/01/2010
	1000,00
	0,00

	1000,00
	24/02/2010
	1000,00
	0,00

	1500,00
	25/03/2010
	1016,20
	483,80

	1500,00
	14/04/2010
	-
	1500,00

	1500,00
	13/05/2010
	-
	1500,00

	1500,00
	11/06/2010
	-
	1500,00

	1500,00
	08/07/2010
	-
	1500,00

	1500,00
	11/08/2010
	-
	1500,00

	3000,00
	23/09/2010
	-
	3000,00

	3000,00
	14/10/2010
	-
	3000,00

	3000,00
	17/11/2010
	-
	3000,00

	3000,00
	30/12/2010
	-
	3000,00

b) dar ciência desta deliberação ao responsável, à Procuradoria da República no Estado de PE e demais órgãos e interessados cientificados do Acórdão recorrido.
O Ministério Público junto ao TCU, nos autos representado pelo Subprocurador-Geral Lucas Rocha Furtado, manifestou-se integralmente de acordo com a proposta de encaminhamento oferecida pela Secretaria de Recursos, consoante o parecer acostado à peça 98.
	É o relatório.

Júlio Emílio Lóssio de Macedo Filho (OAB/DF 57.385), Miguel de Almeida Neto (OAB/PE 15.355), Antônio Ademildo as Silva Tabosa (OAB/18.027) e outros.

Subprocurador-Geral Lucas Rocha Furtado.

RECURSO DE REVISÃO EM TOMADA DE CONTAS ESPECIAL. CONHECIMENTO. MEDIDA CAUTELAR PARA APLICAR EFEITO SUSPENSIVO AO RECURSO. NOVOS ELEMENTOS JUNTADOS. COMPROVAÇÃO PARCIAL DA APLICAÇÃO DE RECURSOS REPASSADOS PELO FNAS. PROVIMENTO PARCIAL. DIMINUIÇÃO DO DÉBITO. REDUÇÃO PROPORCIONAL DA MULTA. MANUTENÇÃO PELA IRREGULARIDADE DAS CONTAS. REVOGAÇÃO DE CAUTELAR. CIÊNCIA.

TOMADA DE CONTAS ESPECIAL (TCE)

Secretaria de Recursos (Serur).

Examina-se recurso de revisão interposto pelo Sr. Luís Severino da Silva contra o Acórdão 12500/2016-TCU-Segunda Câmara, decisão por meio da qual suas contas especiais foram julgadas irregulares, com condenação em débito e aplicação de multa, mantido pelo Acórdão 6881/2018-TCU-Segunda Câmara, que negou provimento a recurso de reconsideração.
Na origem, a tomada de contas especial foi instaurada diante da omissão no dever de prestar contas, por parte do Sr. Luís Severino da Silva, ex-prefeito de Frei Miguelinho/PE, dos recursos transferidos ao município pelo Fundo Nacional de Assistência Social (FNAS) nos exercícios de 2009 e 2010, na modalidade fundo a fundo, para a aplicação nos serviços de Proteção Social Básica (PSB) e de Proteção Social Especial (PSE) .
O responsável foi julgado à revelia na primeira decisão de mérito e condenado a ressarcir integralmente os valores repassados ao município pelo FNAS nos exercícios de 2009 e 2010 (R$ 78.771,00 e R$ 100.473,75, respectivamente) , e também foi multado em R$ 30.000,00, com base no art. 57 da Lei 8.443/1992. A situação não sofreu qualquer alteração em sede de recurso de reconsideração.
Na presente fase, em que se aprecia recurso de revisão, a primeira manifestação da Secretaria de Recursos (Serur) , peças 75 e 76, propôs a negativa de provimento em razão da ausência de manifestação do Conselho Municipal de Assistência Social como condição necessária para aprovação das contas apresentadas tardiamente pelo ex-prefeito de Frei Miguelinho/PE.
Contudo, o Ministério Público junto ao Tribunal (MPTCU) , nos autos representado pelo Subprocurador-Geral Lucas Rocha Furtado, divergiu do encaminhamento sugerido, por considerar que "a ausência do parecer do CMAS não obsta que o responsável traga nova documentação perante o Tribunal e não lhe retira o direito (...) de que esses documentos sejam analisados com vistas ao eventual afastamento do débito, seja parcial ou total" (parecer à peça 77, p. 3) .
Em concordância com a manifestação do MPTCU, determinei o retorno dos autos à Serur, conforme o despacho à peça 78.
Nesse ínterim, o responsável interpôs agravo, peças 80-81, para requerer, cautelarmente, a atribuição de efeito suspensivo ao recurso de revisão em análise nesta Corte, tendo em vista a apresentação dos documentos adicionais, bem como a existência de processo judicial de execução, com a ocorrência de leilão de bem móvel do ex-prefeito.
Mediante o despacho à peça 83, deferi a cautelar pleiteada, uma vez que a jurisprudência do TCU permite, excepcionalmente, o conhecimento do recurso de revisão com efeitos suspensivos se presentes os requisitos de urgência (perigo na demora) e de novos elementos com potencial de reformar a decisão recorrida (fumaça do bom direito) .
Ao atuar novamente no feito, a Serur, em manifestação uniforme (peças 96 e 97) , concluiu que a documentação juntada em sede de recurso de revisão permite reconhecer a correta aplicação de parte dos recursos em discussão. 
Dessa forma, a proposta de encaminhamento da unidade instrutiva é no sentido de dar provimento parcial ao recurso, para reduzir o débito a ser ressarcido pelo responsável, cuja soma de valores históricos passa a ser R$ 69.534,21, bem como diminuir proporcionalmente a multa aplicada, mantendo-se o julgamento pela irregularidade das contas.
O MPTCU aquiesceu à proposta, sem qualquer ressalva, consoante o parecer acostado à peça 98.
Feito esteve breve relato, passo a decidir.
Por preencher os requisitos admissionais previstos nos arts. 32, inciso III, e 35, inciso III, da Lei 8.443/1992, o presente recurso de revisão deve ser conhecido.
Com relação ao mérito, manifesto-me de acordo com a proposta de encaminhamento oferecida pela Serur, e incorporo as análises da unidade instrutiva às minhas razões de decidir, sem prejuízo de tecer breves considerações.
O recorrente reconhece que não foi providenciada a correta alimentação do Sistema Suas-Web referente aos recursos obtidos do FNAS para as ações de assistência social em 2009 e 2010. O argumento de que tal fato decorreu de desconhecimento técnico de sua equipe não o exime de responsabilização. Ainda que o responsável tenha agido com delegação de competência do mandatário municipal, a responsabilidade deste não fica afastada, cabendo ao delegante a responsabilidade pela fiscalização dos atos de seus subordinados.
No mesmo sentido, a Serur corretamente refutou as alegações de ausência de má-fé, locupletação ou dolo, uma vez que estamos a tratar de presunção de prejuízo em função da ausência de comprovação de parte dos recursos federais geridos pelo responsável.
Observo que o ex-prefeito chegou a apresentar anteriormente nos autos (peça 23) documentação com o fito de comprovar a aplicação dos recursos em discussão, no entanto, era composta apenas por extratos bancários incompletos, insuficientes para demonstrar a correta destinação dos valores repassados pelo FNAS.
O exame de toda a documentação complementar ora apresentada pelo recorrente, composta de notas de empenho, cheques, recibos, notas fiscais, contratos e extratos bancários, permitem estabelecer o devido nexo de causalidade de parte dos recursos anteriormente inquinados.
Conforme as análises da Serur, com relação aos recursos repassados em 2009 (peça 96, p. 17-18) :
3.28.	Portanto, ficam passíveis de acolhimento somente as despesas concernentes ao Piso Básico Fixo (conta 11.045-0, agência 2.016-8, do Banco do Brasil) , no valor de R$ 36.789,50, por estarem devidamente suportadas por documentação (notas de empenho, cheques, recibos e/ou notas fiscais) , e os extratos bancários correspondentes, permitindo a conciliação bancária (...) .
3.29.	Também podem ser acolhidas as despesas relativas ao Piso Variável de Média Complexidade - PETI - Programa de Erradicação do Trabalho Infantil, no valor de R$ 1.965,00, que apesar de estarem vinculadas à conta 11.280-1 agência 2.016-8, do Banco do Brasil (Piso Variável Média Complexidade - PETI) , foram executadas por meio da conta 11.045-0, e estão suportadas por documentação hábil e extrato bancário (...) .
3.30.	Já com relação à grande quantidade de documentos relativos à conta 9.561-3 (Manutenção PETI) , e dos extratos bancários correspondentes, o extrato constante à peça 68, p. 182, não demonstra qualquer transferência da conta 11.280-1 (Piso Variável Média Complexidade - PETI) , que recebeu as ordens bancárias no valor de R$ 16.000,00 (peça 1, p. 48) para aquela rubrica, o que demonstra terem sido utilizados valores recebidos no exercício de 2008 e até então mantidos em aplicações financeiras. Por esse motivo e em vista da total ausência de nexo financeiro desses recursos com aqueles valores objeto desta TCE, tais gastos não podem ser acolhidos, à exceção dos R$ 1.965,00 referidos no item anterior, e executados por meio da conta 11.045-0. (Destaques no original) . 
 No mesmo sentido, no que concerne os recursos repassados em 2010 (peça 96, p. 23) :
3.33.	Portanto, com base na documentação apresentada, ficam passíveis de acolhimento somente as despesas concernentes ao Piso Básico Fixo (conta 11.045-0, agência 2.016-8, do Banco do Brasil) , no valor de R$ 26.694,99, por estarem devidamente suportadas por documentação (notas de empenho, cheques, recibos e/ou notas fiscais) , e os extratos bancários correspondentes, permitindo a conciliação bancária. Foram excluídos desse valor os R$ 2.965,00 executados em 2010 a título de restos a pagar, pois já considerados no orçamento executado de 2009.
3.34.	Também podem ser acolhidas as despesas relativas ao Piso Variável de Média Complexidade - PETI - Programa de Erradicação do Trabalho Infantil, no valor de R$ 3.016,20, que apesar de estarem vinculadas à conta 11.280-1 agência 2.016-8, do Banco do Brasil (Piso Variável Média Complexidade - PETI) , foram executadas por meio da conta 11.045-0, e estão suportadas por documentação hábil e extrato bancário (...) .
3.35.	Já com relação à grande quantidade de documentos relativos a diversas outras rubricas, do Banco do Brasil, contas 6.129-8, 8.247-2, 8.824-2, 9.474-9, 9.562-1, 10.315-2, 10.880-4, 28.600-1   28.000-3, 28.506-0, 28.508-0, 29.960-X, 11.481-2 e do Banco Real, contas 023-7 e 5000891-8, não é possível o acolhimento dessas despesas visto não estarem relacionadas com os gastos objeto desta tomada de contas especial. (Destaques no original) .
A comprovação parcial da correta aplicação dos recursos não traz impactos no deslinde pela irregularidade de suas contas. Em realidade, ainda que o responsável houvesse comprovado, de forma extemporânea, a escorreita aplicação da integralidade dos recursos administrados, a ausência de prestação de contas na origem, salvo se devidamente justificado, já seria irregularidade grave o suficiente para o julgamento pela irregularidade da TCE, conforme assentada jurisprudência desta Corte.
Ressalte-se ainda que, nos termos da legislação vigente à época dos fatos (Resolução CNAS 130/2005, Portaria MDS 625/2010) , competia ao município, em relação aos recursos recebidos do FNAS, alimentar o sistema SUAS-Web com o plano de ação, apresentar o Demonstrativo Sintético Anual da Execução Físico-Financeira e apresentar o relatório de gestão ao FNAS, acompanhado do parecer do Conselho de Assistência Social e da documentação pertinente.
Conforme já informado, no caso em exame, embora, aparentemente, tenha sido preenchido o Demonstrativo Sintético Anual de Execução Físico Financeira (peça 68, p. 28-76) , não houve avaliação por parte do Conselho Municipal de Assistência Social (Parecer CMAS) , o que também configura irregularidade grave a ensejar a manutenção pela irregularidade de suas contas.
Em razão da diminuição dos valores a serem ressarcidos pelo ex-prefeito, procedo à redução proporcional da multa que lhe foi imposta com base no art. 57 da Lei 8.443/1992.
Por fim, tendo em vista a decisão de mérito que ora se promove, revogo a medida cautelar proferida anteriormente, que atribuiu efeitos suspensivos ao presente recurso.
	Com essas considerações, acompanhando os pareceres prévios, VOTO para que o Tribunal aprove a proposta de acórdão que ora submeto à apreciação deste Plenário.
TCU, Sala das Sessões Ministro Luciano Brandão Alves de Souza, em 1 de julho de 2020.
Ministro VITAL DO RÊGO 
Relator